【裁判字號】    89,訴,793
【裁判日期】    891128
【裁判案由】    違反稅捐稽徵法等
【裁判全文】
臺灣高雄地方法院刑事判決                          八十九年度訴字第七九三號
    公  訴  人  臺灣高雄地方法院檢察署檢察官
    被      告  甲○○
右列被告因違反稅捐稽徵法等案件，經檢察官提起公訴（八十八年度偵緝字第一六四
四號），本院判決如左：
    主  文
甲○○行使偽造私文書，足以生損害於公眾及他人，處有期徒刑貳月，緩刑貳年。
附表所示之物沒收。
    事  實
一、甲○○前係設於高雄縣鳳山市○○路○段一四一巷一四七號「擎德水電工程有限
    公司」（以下簡稱擎德公司，嗣於民國八十四年九月五日經核准改名為「泓震水
    電工程有限公司」）之負責人，為從事業務之人。明知乙○○於八十三年間均未
    在該公司任職及支薪，竟於八十三年十二月間某日，在高雄縣市之某刻印行內，
    利用不知情之成年人偽造「乙○○」印章一枚（業已滅失）後，在擎德公司內，
    持前開偽造「乙○○」印章接續蓋用六次於員工薪資表上（偽造之「乙○○」印
    文，詳如附表所示），虛偽記載乙○○自八十三年三月份至同年八月份間，每月
    均領有薪資、共計領取薪資二十萬元之事項，而偽造該員工薪資表之私文書，足
    以生損害於乙○○；嗣於八十三年十二月底，又利用不知情之成年會計人員丙○○（已成年，年籍詳卷），於其業務上制作、性質屬於原始會計憑證之各類所得
    扣繳暨免扣繳憑單（以下簡稱扣繳憑單）上，虛偽登載乙○○於八十三年間在該
    公司薪資所得為新台幣（下同）二十萬元，復利用不知情之丙○○填寫薪資支出
    金額不實之各類所得結算申報書、營利事業所得稅結算申報書等業務上文書，併
    同前開薪資表、扣繳憑單，均持以於八十四年一月二十八日向財政部臺灣省南區
    國稅局高雄縣分局申報擎德公司之八十三年度營利事業所得稅而加以行使，足以
    生損害於乙○○及稅捐稽徵機關對於稅捐稽徵之正確性。
二、案經乙○○向財政部臺灣省中區國稅局彰化縣分局提出檢舉，再轉由財政部高雄
    市國稅局函送臺灣高雄地方法院檢察署檢察官偵查起訴。
    理  由
一、訊據被告甲○○對於右揭犯罪事實坦承不諱，核與告訴人乙○○指訴：我從八十
    三年二月十三日受僱於和佑漁業股份有限公司而隨船出海工作，至八十四年十月
    二十四日才回國，所以此段期間不可能在擎德公司工作支薪等情相符（參照本院
    八十九年五月四日訊問筆錄），亦與證人丙○○證述之情節均相符合（亦參照本
    院同前期日之訊問筆錄），並有財政部高雄市國稅局、財政部臺灣省南區國稅局
    高雄縣分局之移送函，及前開函文所分別附送之綜合所得稅核定通知書、乙○○
    之檢舉書、扣繳憑單、員工薪資表、和佑漁業股份有限公司出具之告訴人在職證
    明回函、各類所得結算申報書、營利事業所得稅結算申報書，及財政部臺灣省南
    區國稅局八十三年度營利事業所得稅更正或註銷報告書等各一份均在卷可憑，是
    被告前開任意性自白核與經本院調查所得之前開事實相符，事證明確，被告犯行
    堪以認定。
二、按被告於犯罪後，商業會計法業已於八十四年五月十九日、及八十七年十月二十
    九日修正，其中第六十六條第一款（即修正後之第七十一條第一款）之法定刑，
    由「五年以下有期徒刑拘役或一萬元以下罰金」修正為「五年以下有期徒刑、拘
    役或科或併科新臺幣十五萬元以下罰金」，新舊法比較之結果，以舊法有利於被
    告，依刑法第二條第一項但書之規定，應適用修正前之舊法（以下簡稱修正前之
    商業會計法）處斷，公訴人未予比較適用，容有未洽。而按，員工薪資表乃屬私
    文書，「各類所得結算申報書」、「營利事業所得稅結算申報書」及「扣繳憑單
    」，乃均屬商業負責人於申報營利事業所得稅時業務上應製作之文書，又其中「
    扣繳憑單」之性質，同時亦為商業會計法第十五條第一款所規定之「原始憑證」
    ，亦即屬商業會計憑證之一種，此有經濟部八十七年七月二十二日經商字第八七
    二一七三七二號函釋可供參照，而被告為擎德公司之負責人，其偽造、或虛偽登
    載前述各該文書，分別或同時足以生損害於乙○○及稅捐稽徵機關對於稅捐稽徵
    之正確性，故核其所為，係犯修正前之商業會計法第六十六條第一款之商業負責
    人填製不實會計憑證罪及刑法第二百十六條、第二百十五條、第二百十條之行使
    不實業務文書罪、與行使偽造私文書罪。被告利用不知情之成年人偽造「乙○○
    」印章，復利用不知情之成年人丙○○，虛偽登載扣繳憑單及填寫薪資支出金額
    不實之各類所得結算申報書、營利事業所得稅結算申報書而向財政部臺灣省南區
    國稅局高雄縣分局報稅之行為，均應依間接正犯論處。其偽造「乙○○」印章後
    進而蓋用於薪資表上，當然產生該印章之印文，不再論以偽造印文罪，而其偽造
    印章之行為，屬偽造「員工薪資表」私文書之階段行為，而偽造私文書之低度行
    為復為行使之高度行為所吸收，均不另論罪。又其製作不實之各類所得結算申報
    書、營利事業所得稅結算申報書及扣繳憑單等業務文書之低度行為，均應為其後
    行使之高度行為所吸收，不另論罪。而被告同時製作不實之前開業務文書後持以
    行使，係基於單一之概括犯意，應僅論以一次之行使業務上登載不實文書罪。又
    其明知不實事項填製「扣繳憑單」之會計憑證行為，因修正前商業會計法第六十
    六條第一款之填製不實會計憑證罪，係刑法第二百十五條之業務上文書登載不實
    罪之特別規定，依特別法優於普通法之法律競合關係，即應擇一適用修正前商業
    會計法第六十六條第一款之規定論罪。被告所犯上開填製不實會計憑證罪、與行
    使偽造私文書罪間，有方法、結果之牽連關係，應從一重之行使偽造私文書罪處
    斷。至公訴人雖未論及被告違反上開修正前商業會計法部分犯行，惟犯罪是否業
    經起訴，應以起訴所述之犯罪事實為準，並非以起訴書所引法條為據，而本件起
    訴書之犯罪事實欄已敘及被告偽造不實扣繳憑單之事實，顯然已就被告前述違反
    商業會計法犯行起訴，本院自得併予審酌，附此敘明。爰審酌被告之右揭犯行，
    非但損及乙○○，亦影響國家課徵稅捐之正確性，具有惡性至明，然念其並無任
    何犯罪前科，有臺灣高等法院被告全國前案紀錄表一件附卷可稽，素行尚佳，又
    其本次犯行並未造成逃漏稅捐之結果（詳後述），及其犯罪手段與所生之危害，
    又犯罪後坦承犯行之良好態度等一切情狀，量處如主文所示之刑。查被告前未曾
    受有期徒刑以上刑之宣告，有本院被告院內索引卡紀錄表及台灣高等法院被告全
    國前案紀錄表各一紙在卷可憑，其因一時短於思慮，致觸犯本案犯行，經本件起
    訴審判程序及科刑宣告之教訓，應知警惕，當無再犯之虞，本院因認前開對其所
    宣告之刑，以暫不執行為適當，爰併予宣告緩刑二年，以勵自新。至於擎德公司
    薪資清冊上偽造之「乙○○」印文共計六枚，此有薪資清冊影本附卷可稽（詳如
    附表所示，參照八十八年度偵字第一一四六五號卷第九頁），爰依刑法第二百十
    九條規定，不問屬於犯人與否，均予以宣告沒收。而被告偽造之「乙○○」印章
    一枚並未扣案，且業已滅失等情，業據被告陳明在卷，爰不予宣告沒收，附此敘
    明。
三、公訴意旨另以：被告以虛報乙○○薪資所得二十萬元之詐術，向財政部臺灣省南
    區國稅局高雄縣分局提出申報，使擎德公司營業成本增加，營利所得減少，以此
    方法逃漏營利事業所得稅，因認被告另涉有違反稅捐稽徵法第四十一條、第四十
    七條之罪嫌云云。惟查：被告利用不知情之丙○○於營利事業所得稅結算申報書
    上，填寫「薪資支出帳載結算金額」為二千四百四十七萬三千一百九十一元，雖
    將上開乙○○未實際領取之薪資算入，為不實之記載，但其申報時業已自行依法
    調整薪資支出為二千一百萬元等情，此有該申報書影本附卷足稽，且據財政部臺
    灣省南區國稅局高雄縣分局回函稱：擎德公司八十三年薪資申報之帳載結算金額
    雖有虛列之情，惟經其於申報時自行依法調整後，已無虛報所得額之結果等情，
    亦有前開函文一紙在卷可憑，是以本件納稅義務人即擎德公司向財政部台灣省南
    區國稅局高雄縣分局提出不實申報，雖使公司營業成本增加，營利所得減少，然
    經其自行調整之結果，實際上擎德公司並未逃漏任何營利事業所得稅，是以本院
    自無從認定被告有何違反稅捐稽徵法之逃漏稅捐犯行。惟公訴人既認此部分係與
    前揭論罪科刑部分有牽連犯之裁判上一罪關係，爰不另為無罪之諭知，附此敘明
    。
據上論斷，應依刑事訴訟法第二百九十九條第一項前段，修正前之商業會計法第六十
六條第一款，刑法第十一條，第二條第一項前段，第二百十六條，第二百十五條，第
二百十條，第五十五條，第七十四條第一款，第二百十九條，判決如主文。
本案經檢察官陳宗吟到庭執行職務。
中      華      民      國    八十九    年      十一    月    二十八    日
                              臺灣高雄地方法院刑事第六庭
                                      法  官  周  玉  群
附表：
  ┌─────────────────────────────────┐
  │應沒收之物                                                        │
  ├─────────────────────────────────┤
  │擎德水電工程有限公司薪資表上，偽造之「乙○○」印文共計陸枚（影本附│
  │於臺灣高雄地方法院檢察署八十八年度偵字第一一四六五號卷第九頁）    │
  └─────────────────────────────────┘
右正本證明與原本無異。
如不服本判決，應於判決送達後十日內，向本院提出上訴狀。
                                      書記官  黃  英  彥
中華      民      國    八十九    年      十一    月    三十      日
附錄本案論罪科刑法條：
中華民國刑法第二百十六條：
行使第二百十條至第二百十五條之文書者，依偽造、變造文書或登載不實事項或使登
載不實事項之規定處斷。
中華民國刑法第二百十條：
偽造、變造私文書，足以生損害於公眾或他人者，處五年以下有期徒刑。


司法院資訊處製作；財團法人民間司法改革基金會備份。
